臺北高等行政法院判決
                                      100年度簡字第299號
原      告　海軍技術學校
代　表　人　杜承謀
訴訟代理人　陳意青　律師
複  代理人  陸正義　律師
被      告　呂治平
            謝憶瑋
上列當事人間償還公費事件，原告提起行政訴訟，本院判決如下
︰
    主      文
原告之訴駁回。
訴訟費用由原告負擔。
　　事實及理由
一、程序事項：
    (一)本件因屬其他關於公法上財產關係之訴訟，其訴訟標的金
      額合計為新臺幣（下同）20,297元，係在40萬元以下，依
      行政訴訟法第229 條第1 項第3 款、第2 項規定，應適用
      簡易程序，合先敘明。
    (二)本件起訴時原告代表人為周玉，嗣於訴訟進行中代表人
      變更為杜承謀，茲據原告新任代表人具狀承受訴訟（本院
      卷第64至66頁），核無不合，應予准許。
二、事實概要：被告呂治平於民國88年6 月25日進入原告學校就
    讀控制科，於91年9 月5 日畢業，嗣因個人因素1 次受記2
    大過，經奉核定於94年4 月16日退伍。被告謝憶瑋於88年6
    月25日進入原告學校就讀航海科，於91年月5 日畢業，嗣因
    於94年間考績丙上，經奉核定逾95年4 月16日退伍。依88年
    國民中學畢（結）生甄試升學軍事學校常備士官班招生簡章
    （下稱招生簡章）第2 條，被告均最少應服6 年之役期；又
    依93年7 月27日修頒軍事學校預備學校軍費生公費待遇津貼
    發給及賠償辦法（下稱津貼賠償辦法）第9 條第3 項之規定
    ，如未服滿6 年之最少應服役年限，應按其尚未服滿現役最
    少年限之比例，賠償其在校期間所受領之公費待遇及津貼。
    因被告均未服滿6 年之現役最少年限，經核算被告呂治平應
    賠償390,685 元，被告謝憶瑋應賠償273,465 元。原告前核
    算被告呂治平應賠償378,745 元，被告謝憶瑋應賠償265,10
    8 元，為原告提起行政訴訟請求被告給付，經本院98年度訴
    字第2706號事件（下稱前案）判決准許被告呂治平應如數向
    原告給付，並於嗣後確定；被告謝憶瑋則於前案訴訟程序中
    與原告達成訴訟上和解，願如數以分期付款方式給付。惟津
    貼賠償辦法第10條第2 項之入伍及軍事訓練時間（下稱入伍
    受訓期間）所受領之待遇津貼不應扣除，前案因原告之疏忽
    而扣除，爰再提起本件訴訟，請求被告應給付入伍受訓期間
    所受領之待遇津貼。
三、本件原告主張：
    (一)緣被告呂治平於88年6 月25日進入原告學校就讀控制科，
      於91年9 月5 日畢業，應服役年限為6 年，嗣因個人因素
      一次受記2 大過，經奉核定於94年4 月16日退伍。被告謝
      憶瑋則於88年6 月25日進入原告學校就讀航海科，於91年
      9 月5 日畢業，應服役年限為6 年，嗣因94年度考績丙上
      ，經奉核定於95年4 月16日退伍。依被告進入原告學校就
      讀當年度之招生簡章第2 條規定，其等最少均應服6 年之
      役期。又津貼賠償辦法第9 條之1 第1 項之規定，其等既
      因故未服滿招生簡章所定之現役最少年限，自應賠償所受
      領之待遇津貼。而原告前有寄發存證信函通知被告賠償前
      所受領之待遇津貼，然被告迄均未清償給付，原告不得不
      向被告請求賠償待遇津貼。本件與前案之差異，在於前案
      為「在校期間」待遇津貼之賠償，而本案為「入伍受訓期
      間」待遇津貼之賠償，故而兩案之請求係屬可分，自得分
      別請求。
    (二)原告對被告提起前案請求賠償待遇津貼，並自行將入伍受
      訓期間所受領之待遇津貼扣除，然上開扣除係屬原告之疏
      漏，蓋依津貼作業要點第肆、四點之規定，入伍受訓期間
      所受領之待遇津貼本不應扣除，何況，依津貼賠償辦法第
      10條第2 項所稱「應扣除得折抵常備兵役期之入伍與軍事
      訓練時間所受領之公費待遇及津貼」，係指應扣除者為「
      常備兵役期」之入伍受訓期間所受領之待遇津貼，然由於
      被告均係屬志願役軍士官，其身分並非常備兵，是以，依
      津貼賠償辦法第10條第2 項之規定自不應扣除。再者，國
      防部人力司於100 年4 月1 日以國力培育字第1000001083
      號函轉知國防部海軍司令部（下稱海令部）人事軍務處（
      下稱人軍處）辦理帳籍更正事宜，而海令部人軍處亦於10
      0 年4 月14日以國海人軍字第1000003048號函通知原告應
      補正帳籍。
    (三)茲將原告所應再向被告請求之金額說明如下：
      1.被告呂治平：原核定應賠償金額390,685 元（703,176
        ×55.56%＝390,685 ），前已請求378,745元，應再請
        求11,940 元。
      2.被告謝憶瑋：原核定應賠償金額273,465 元（703,176
        ×38.89%＝273,465 ），前已請求265,108 元，應再請
        求8,357 元。
    (四)是原告聲明：
      1.被告呂治平應給付原告11,940元，及自起訴狀繕本送達
        之翌日起至清償日止，按週年利率5%計算之利息。
      2.被告謝憶瑋應給付原告8,357 元，及自起訴狀繕本送達
        之翌日起至清償日止，按週年利率5%計算之利息。
四、被告均未提出任何書狀，亦均未為任何陳述或聲明。
五、本件如事實概要欄所述之事實，有存證信函、海軍技術學校
    不適服現役退伍人員賠償表、海軍技術學校不適服現役退伍
    人員賠償表、海令部人軍處100 年4 月4 日國海人軍字第10
    00003048號函、原告與被告謝憶瑋於前案和解筆錄、被告呂
    治平戶籍謄本、海令部94年4 月7 日海理字第0940001982號
    令暨退伍名冊、海令部95年4 月10日海理字第0950001943號
    令既退伍名冊可稽。是本件應審酌之爭點即為：原告以被告
    均係屬志願役軍士官，其身分並非常備兵，不符合津貼賠償
    辦法第10條第2 項規定，於本件向被告請求給付入伍受訓期
    間所受領之待遇津貼，是否業已罹於時效而適法。茲以：
    (一)按人民與中央或地方機關間，因公法上原因發生財產上給
      付，得提起給付訴訟，行政訴訟法第8 條第1 項定有明文
      。又行政程序法第131 條第1 項規定：「公法上之請求權
      ，除法律有特別規定外，因5 年間不行使而消滅。」此項
      公法上請求權之消滅時效期間為5 年，而因公法上法律關
      係攸關公共利益，務求儘速明確及安定，不允長期處於不
      確定狀態，故同條第2 項規定：「公法上請求權，因時效
      完成而當然消滅。」自應解釋為請求權一旦時效完成後，
      即當然發生消滅之效果，而非僅債務人得行使拒絕給付抗
      辯權，故不允類推適用民法第144 條之規定（最高行政法
      院95年8 月22日庭長法官聯席會議決議意旨參照），且法
      院無待債務人之抗辯，即應依職權調查此事實之存否。次
      按「行政機關基於其法定職權，為達特定之行政上目的，
      於不違反法律規定之前提下，自得與人民約定提供某種給
      付，並使接受給付者負合理之負擔或其他公法上對待給付
      之義務，而成立行政契約關係。」業經司法院釋字第348
      號解釋理由書闡釋在案。
    (二)本件被告均未服滿6 年之現役最少年限，經核算被告呂治
      平、謝憶瑋應分別賠償待遇津貼390,685 元、273,465 元
      。而原告於前案核算被告呂治平應賠償其中待遇津貼378,
      745 元，業經前案判決確定在案；而被告謝憶瑋應賠償其
      中待遇津貼265,108 元，亦於前案成立訴訟上之和解，被
      告謝憶瑋同意如數分期給付。惟津貼賠償辦法第10條第2
      項之入伍受訓期間受領之待遇津貼不應扣除，原告是否得
      主張前案所為係一部請求，而另就上開債權殘餘額部分提
      起本件訴訟。經查，所謂一部請求，係指以在數量上為可
      分之金錢或其他代替物為給付目的之特定債權，債權人任
      意將其分割而就其中之一部分為請求，但就其餘部分不放
      棄其權利者而言。就實體法而言，債權人本得自由行使一
      部債權；在訴訟上，則為可分之訴訟標的，其既判力之客
      觀範圍以訴之聲明為限度，可知訴訟上亦承認訴訟標的係
      可分割且分別產生既判力等理由，實務上對於一部請求採
      肯定之見解（最高法院69年度臺上字第1399號、72年度臺
      上字第3655號、91年度臺上字629 號、94年度臺上字第16
      77號判決意旨參照）。本件原告於前案僅先就其中在校期
      間待遇津貼部分及其法定利息起訴，就被告呂治平請求部
      分獲得勝訴判決確定，對被告謝憶瑋請求部分則成立訴訟
      上和解在案；而原告對於入伍受訓期間之待遇津貼部分，
      並無放棄權利等情，業經本院調取並核對前案全卷證甚明
      ，揆諸前揭說明，原告請求被告償還入伍受訓期間之待遇
      津貼部分，並無不合。
    (三)復按「消滅時效，因左列事由而中斷：1 、請求。2 、承
      認。3 、起訴。」「時效因請求而中斷者，若於請求後6
      個月內不起訴，視為不中斷。」民法第129 條第1 項及第
      130 條分別定有明文。查公法上請求權消滅時效是否僅限
      於行政程序法第131 條第3 項規定之「行政機關實現該權
      利所作成之行政處分」而中斷，此在法學方法上雖有探討
      餘地，然人民之公法上請求權之實現，不一而足，雖行政
      程序法僅明定行政機關實現該權利所作成之行政處分情形
      ，然其他方式實現公法上請求權且為人民所能接受者，亦
      所在多有，如行政機關與當事人在締結契約方式而獲得實
      現，或政府機關以公文承諾分期償還無法一次編足之補償
      金均是，且依行政程序法第149 條：「行政契約，本法未
      規定者，準用民法相關之規定。」之規定。是民法上開中
      斷時效規定於行政契約，自應予準用。以下分別就原告對
      被告請求權之時效起算日及其時效期間予以列述：
      1.被告呂治平、謝憶瑋均係分別於94年4 月16日、95年4
        月16日自原告學校退學，此有海令部令暨退伍名冊附卷
        可稽（本院卷第53至56頁）。是原告對被告之公費待遇
        津貼償還請求權，應分別於94年4 月16日、95年4 月16
        日即成立，其請求權時效亦開始起算，時效期間為5 年
        。上開請求權時效起算時間及時效期間，當不得因原告
        誤解相關法令規定或對事實有所誤認而得以延展。
      2.本件原告之請求是否罹於時效既係重要之爭點，是本院
        為求審慎，特諭知原告補正其曾對被告為何請求之行為
        ，經原告於100 年11月28日以補正狀陳明（本院卷第80
        至85頁）。經查：
        (1)原告前分別於95年9 月13日、96年3 月30日，各以請
          求金額390,685 元、273,465 元對被告呂治平、謝憶
          瑋發存證信函進行請求，並提出存證信函為證（本院
          卷第82、84頁），惟核均未附送達回證，且原告亦於
          上開補正狀陳明送達回執均已遺失等語（本院卷第81
          頁），是已難證明原告曾將上開存證信函合法送達被
          告，已無從生請求之效力。縱以上開存證信函均已合
          法送達被告，且所載請求金額均包含本件入伍受訓期
          間之待遇津貼，而生時效中斷之效力，惟原告並未於
          寄發上開存證信函後6 個月內起訴（按原告係遲於98
          年10月9 日始提起前案〈前案卷第8 頁〉，且前案金
          額均未包括本件入伍受訓期間之待遇津貼），是揆諸
          首揭說明，其時效亦視為不中斷，而繼續進行。
        (2)原告嗣於99年3 月3 日，各以請求金額378,745 元、
          265,108 元對被告呂治平、謝憶瑋發存證信函進行請
          求，並提出存證信函為證（本院卷第83、85頁），惟
          亦未附送達回證，已難證明原告曾將上開存證信函合
          法送達被告，已無從生請求之效力。縱以上開存證信
          函均已合法送達被告，惟細繹其上所載請求金額，悉
          未包括本件所涉入伍受訓期間之待遇津貼（被告呂治
          平、謝憶瑋各為11,940元、8,375 元），而與前案請
          求之金額完全相同，且參以原告自承本件入伍受訓期
          間待遇津貼之請求與前案各係一部請求、彼此係屬可
          分等情，是原告99年3 月3 日分別對被告寄送之存證
          信函，至多僅能評價為各對被告呂治平就前案確定判
          決、被告謝憶瑋就前案和解筆錄所為之催告，自不能
          對本件入伍受訓期間待遇津貼償還發生請求之效力，
          時效亦未中斷。
        (3)至於原告於98年10月9 日提起前案請求，既不包括本
          件入伍受訓期間待遇津貼部分，且由原告自承本件請
          求與前案請求均係一部請求、彼此可分等情以觀，是
          原告提起前案之效力，亦無從對中斷本件入伍受訓期
          間待遇津貼償還發生請求之效力，時效亦未中斷。
        (4)綜上，原告於100 年5 月4 日提起本件之前，並未證
          明其曾就本件入伍受訓期間之待遇津貼有何發生中斷
          時效之情事，自無從生何時效中斷之效力。是原告本
          件債權請求權均已罹於時效，其債權當已消滅，自無
          從再對被告為本件之請求。
六、綜上所述，原告依據行政契約之法律關係，請求被告呂治平
    、謝憶瑋應分別給付原告入伍受訓期間待遇津貼11,940元、
    8,357 元，及均自起訴狀繕本送達之翌日起至清償日止，按
    週年利率5%計算之利息，為無理由，應予駁回。又本件係適
    用簡易訴訟程序，爰不經言詞辯論，逕為判決，併予敘明。
七、本案事證已明確，兩造其餘攻擊及防禦方法經本院詳加審酌
    ，或與本件之爭執無涉，或對本件判決結果不生影響，爰不
    一一論駁，併予敘明。
八、據上論結，本件原告之訴為無理由，依行政訴訟法第236 條
    、第233 條第1 項、第98條第1 項前段，判決如主文。
中　　華　　民　　國　　100　 年　　12　　月　　30　　日
                        臺北高等行政法院第四庭
                                      法  官　   鍾啟煌
上為正本係照原本作成。
本件以訴訟事件所涉及之法律見解具有原則性者為限，始得於本
判決送達後20日內向本院提出上訴狀並表明上訴理由，如已於本
判決宣示後送達前提起上訴者，應於判決送達後20日內補具上訴
理由（均按他造人數附繕本），且經最高行政法院許可後方得上
訴。
中　　華　　民　　國　　100　 年　　12　　月　　30　　日
                                      書記官     吳芳靜